---
title: "Prácticas de aula 4 (PA04). Formas elementales en el mapa topográfico, comparación con el mapa geomorfológico<small><br>Geomorfología (GEO-114)<br>Universidad Autónoma de Santo Domingo (UASD)<br>Semestre 2024-02</small>"
author: "El Tali"
date: "`r format(Sys.Date(), '%Y-%m-%d')`"
output:
  # bookdown::github_document2:
  #   number_sections: false
  #   fig_caption: yes
  bookdown::html_document2:
    number_sections: false
    code_folding: hide
    fig_caption: yes
    md_extensions: "-fancy_lists"
    toc: true
    toc_depth: 3
editor_options: 
  chunk_output_type: console
always_allow_html: true
bibliography: references.bib
---

```{r setup, include=FALSE}
knitr::opts_chunk$set(
  echo = TRUE,
  warning = FALSE,
  message = FALSE,
  out.width = '100%',
  fig.retina = 4)
```

```{r, include=F}
output_format <- knitr::opts_knit$get("rmarkdown.pandoc.to")
repo_url <- system("git config --get remote.origin.url", intern = TRUE)
repo_name <- sub(".git$", "", basename(repo_url))
org_name <- basename(dirname(repo_url))
rmd_filename <- tools::file_path_sans_ext(basename(knitr::current_input()))
github_pages_url <- paste0("https://", org_name, ".github.io/", repo_name, "/", rmd_filename, ".html")
```

```{r, results='asis', echo=F}
if (grepl('gfm', output_format)) {
  cat('Versión HTML (quizá más legible), [aquí](', github_pages_url, ')\n', sep = '')
} else if (output_format == 'latex') {
  cat('Versión HTML (quizá más legible), [aquí](', github_pages_url, ')\n', sep = '')
}
```



# Fecha/hora de entrega

**9 de septiembre de 2024, 7:59 pm.**

# Introducción

En esta práctica, exploraremos cómo identificar y analizar formas elementales del relieve en mapas topográficos de la República Dominicana y compararlas con mapas geomorfológicos disponibles en el [Servicio Geológico Nacional (SGN)](https://sgn.gob.do/index.php/geologia-y-tematicos/info-geomorfologia). La práctica busca integrar el análisis morfométrico y territorial, aplicando conceptos geomorfológicos fundamentales y técnicas de medición del terreno.

# Objetivo

El objetivo de esta práctica es que el estudiante aprenda a identificar formas elementales del terreno en mapas topográficos y a realizar una comparación cualitativa con mapas geomorfológicos, desarrollando habilidades de análisis morfométrico y aplicando técnicas de medición de pendiente.

# Materiales y Métodos

Cada estudiante deberá:

1. Seleccionar una hoja del Mapa Topográfico Nacional escala 1:50,000 de la República Dominicana correspondiente a un área donde también exista un mapa geomorfológico en la [página del SGN](https://sgn.gob.do/index.php/geologia-y-tematicos/info-geomorfologia).

2. Identificar cinco formas elementales del tipo "geomórfonos" o "geomórfonas" (según Jasiewicz y Stepinski, 2013). Para la identificación, se puede utilizar la página de ayuda de la herramienta `r.geomorphon` de [GRASS GIS](https://grass.osgeo.org/grass84/manuals/r.geomorphon.html).

3. Dibujar a lápiz, en cada forma identificada, una línea recta de máximo 1 km. Dividir esta línea en cuatro segmentos, calculando la pendiente promedio en grados y en porcentaje para cada uno.

4. Redactar cinco párrafos, uno para cada forma identificada, que incluya:
   - Descripción morfométrica de la forma.
   - Referencias territoriales.
   - Comparación con el mapa geomorfológico correspondiente, identificando similitudes, diferencias y otras observaciones relevantes.

# Procedimiento

1. **Selección de la Hoja Topográfica:**
   - Selecciona una hoja del Mapa Topográfico Nacional en escala 1:50,000 de entre las provistas por el profesor
   - Asegúrate que dicha hoja tiene su correspondiente mapa geomorfológico en el [sitio web del SGN](https://sgn.gob.do/index.php/geologia-y-tematicos/info-geomorfologia).

2. **Identificación de Formas Elementales:**
   - Usando la lista de 10 de geomórfonos de Jasiewicz y Stepinski (2013), identifica cinco formas elementales en la hoja topográfica seleccionada. La [página de ayuda del complemento `r.geomorphon` de GRASS GIS](https://grass.osgeo.org/grass84/manuals/r.geomorphon.html), te servirá para saber cuáles son las 10 formas elementales.
   

3. **Medición de Pendientes:**
   - Dibuja a lápiz una línea recta de máximo 1 km sobre cada forma elemental identificada.
   - Divide cada línea en cuatro segmentos, marcando tres puntos intermedios.
   - Calcula la pendiente promedio en grados y en porcentaje para cada uno de los cuatro segmentos. Usa la fórmula de pendiente: 

   \[
   \text{Pendiente (\%)} = \left( \frac{\text{Desnivel (m)}}{\text{Distancia Horizontal (m)}} \right) \times 100
   \]

   \[
   \text{Pendiente (°)} = \arctan\left(\frac{\text{Desnivel (m)}}{\text{Distancia Horizontal (m)}}\right)
   \]

4. **Redacción del Informe:**
   - Redacta un párrafo para cada forma identificada (cinco párrafos en total), describiendo sus características morfométricas y territoriales, e incluye un análisis comparativo con el mapa geomorfológico correspondiente.

# Evaluación

La práctica será evaluada de acuerdo a los siguientes criterios:

- Precisión en la identificación de formas elementales (40%).
- Exactitud en los cálculos de pendiente (30%).
- Claridad y profundidad del análisis comparativo en los párrafos redactados (30%).

# Referencias

- Jasiewicz, J., Stepinski, T., 2013, Geomorphons - a pattern recognition approach to classification and mapping of landforms, Geomorphology, vol. 182, 147-156 (DOI: 10.1016/j.geomorph.2012.11.005)
- GRASS GIS. (n.d.). [r.geomorphons](https://grass.osgeo.org/grass84/manuals/r.geomorphon.html).

